【裁判字號】    94,簡上,519
【裁判日期】    950316
【裁判案由】    清償借款
【裁判全文】
臺灣臺北地方法院民事判決             94年度簡上字第519號
上  訴  人  丙○○
訴訟代理人  乙○○
上  訴  人  甲○○
被上訴人    合作金庫銀行股份有限公司
法定代理人  戊○○
訴訟代理人  丁○○
右當事人間請求清償借款事件，上訴人對於中華民國94年7月21
日本院台北簡易庭94年度北簡字第15875號第一審判決提起上訴
，本院於95年2月22日言詞辯論終結，判決如下：
    主      文
原判決廢棄。
被上訴人在第一審之訴駁回。
第一、二審訴訟費用由被上訴人負擔。
    事實及理由
甲、程序方面：
一、按「債權人以各連帶債務人為共同被告提起給付之訴，以被
    告一人提出非基於其個人關係之抗辯，而經法院認為有理由
    者為限，始得適用（修正前）民事訴訟法第56條第1項之規
    定」（最高法院41年台抗字第10號判例參照）。是連帶債務
    人中之一人提出上訴，亦須非基於個人關係之抗辯，且經法
    院認為有理由者，始有修正前民事訴訟法第56條第1項第1款
    （現行民事訴訟法第56條第1款）之適用，其上訴效力始及
    於其他連帶債務人（同院93年度台上字第62號判決意旨參照
    ）。查，本件上訴人丙○○係以其為原審共同被告甲○○之
    連帶保證人，因本件債權請求權已罹於時效，而利息請求權
    亦罹於時效，主張時效抗辯為由（見本院卷第6頁），而提
    起本件上訴，顯係非基於其個人關係之抗辯，故其上訴效力
    及於甲○○，合先陳明。
二、本件上訴人甲○○未於言詞辯論期日到場，核無民事訴訟法
    第386條所列各款情形，應依被上訴人之聲請，由其一造辯
    論而為判決。
乙、實體方面：
一、被上訴人起訴主張：
  (一)甲○○於自民國76年8月28日邀同丙○○為連帶保證人，由
    被上訴人對保，而向伊借款新臺幣（下同）1,000,000元，
    借款期間自76年8月28日起至91年8月28日止為期15年，利息
    依被上訴人基本放款利率減碼年息0.5%採機動利率計算，上
    訴人應按月清償本息，如逾期清償者，除乃按上開利率計算
    利息外，則應另行計算自應償付之日起，其逾期6個月以內
    者，按上開利率10%，逾期超出6個月以上者，依上開利率
    20% 加計之違約金，並約定如有任1期債務逾期未清償者，
    其餘債務則視為全部到期。詎上訴人甲○○自借得系爭款項
    時起即未依約清償本息，依約其債務應視為全部到期，經被
    上訴人向臺灣士林地方法院民事執行處就上訴人甲○○所提
    供擔保抵押物聲請強制執行拍賣取償後，迄今尚有307,270
    元金，及自77年4月14日起按上開約定利率%計算之利息與違
    約金之債務不足清償。又上訴人丙○○離開原任職之安福堂
    化粧品企業有限公司後，並未依借據之其他約定事項第23條
    通知被上訴人，被上訴人曾於82年8月12日造訪安福堂化粧
    品企業有限公司，並由該公司開立證明存證，因此，被上訴
    人並未怠於行使債權，且臺灣士林地方法院民事執行處在77
    年5 月21日對執行案款作成分配表後，對被上訴人原憑以執
    行之債權文件正本並未立即發還，經被上訴人於79年6月21
    日具狀聲請發還，迄79年6月26日該執行處始通知退還，被
    上訴人於94年5月26日具狀訴求受償不足金額，期間仍在法
    定請求時效15年之內，則系爭借款債權並未因罹於民法第
    125條所定15年時效而消滅。爰依借款及連帶保證之法律關
    係，請求上訴人應連帶給付被上訴人307,270元及自77年4月
    14日起至清償日止按年息7%計算之利息，暨按上開利率20%
    計算之違約金。
  (二)原審為被上訴人勝訴之判決，並依職權宣告假執行。被上訴
    人於本院為駁回上訴之聲明。
二、上訴人丙○○則抗辯：
  (一)伊否認曾為甲○○向被上訴人之借作連帶保證人，簽名之真
    正應由被上訴人負舉證責任；縱借據上保證人之簽名為真正
    ，惟本件借款債權經被上訴人於77年4月13日參與分配後，
    不足清償之本金307,270元自77年4月14日起於15年間未曾行
    使，而利息債權亦未於5年間行使，其本金債權及利息債權
    均因罹於時效而消滅，被上訴人自不得再請求上開借款本金
    及利息、違約金。
  (二)原審為上訴人敗訴之判決。上訴人於本院聲明：1.原判決廢
    棄。2.廢棄部分，駁回被上訴人在第一審之訴。
三、上訴人甲○○未於言詞辯論期日到場，亦未提出書狀供本院
    審酌。
四、查被上訴人主張甲○○於自76年8月28日向伊借款新臺幣（
    下同）1,000,000元，借款期間自76年8月28日起至91年8月
    28日止，約定上開利息、違約金，及如有任1期債務逾期未
    清償者，其餘債務則視為全部到期。詎上訴人甲○○自借得
    系爭款項時起即未依約清償本息，依約其債務應視為全部到
    期，經被上訴人向臺灣士林地方法院民事執行處就上訴人甲
    ○○所提供擔保抵押物聲請強制執行拍賣取償後，迄今尚有
    307,270元金，及自77年4月14日起按上開約定利率計算之利
    息與違約金之債務不足清償等情，業據被上訴人提出與其所
    述相符之系爭民事執行處通知、借據及其他約定事項、借款
    申請書、帳卡、借戶全部資料查詢單、存款牌告利率表、放
    款帳務序時記錄明細表影本為證（見原審卷第5至33頁），
    復為上訴人所不爭執，堪信為真正。
五、被上訴人主張上訴人丙○○為系爭借款之連帶保證人，應與
    甲○○連帶給付尚欠本息、違約金等語，則為上訴人丙○○
    所否認，並以前詞置辯。是本院所應審究者，核為：丙○○
    是否應負連帶保證責任？其時效抗辯是否有據？經查：
  (一)按私文書經本人或其代理人簽名、蓋章者，推定為真正，民
    事訴訟法第358條定有明文。又印章由自己蓋用，或由有權
    使用之人蓋用為常態，由無權使用之人蓋用為變態，故主張
    變態事實之當事人，應就此負舉證責任，最高法院74年度台
    上字第2143號著有判決可資參照。上訴人丙○○雖否認任本
    件借款之連帶保證人，並否認簽名及印文之真正，然本件借
    款經被上訴人之僱用人進行對保乙節，有借據及其他約定事
    項附1份在卷可證（見原審卷第6頁），其上對保簽章欄有丙
    ○○之簽名及印文，並由對保人用印證明，依上開判決要旨
    ，應由主張簽名及印文為無權使用人所為之變態事實之上訴
    人丙○○負舉證責任，上訴人丙○○就此空言否認，不足採
    信，其自應負連帶保證之責。
  (二)然被上訴人雖主張上訴人丙○○離開原任職之安福堂化粧品
    企業有限公司後，並未依借據之其他約定事項第23條通知被
    上訴人，被上訴人曾於82年8月12日造訪安福堂化粧品企業
    有限公司，並由該公司開立證明存證，因此，被上訴人並未
    怠於行使債權云云，固據其提出安福堂化粧品企業有限公司
    出具之證明書1紙為證（見本院卷第31頁），亦為上訴人丙
    ○○所否認。惟按民法第129條第1項第1款所定消滅時效因
    「請求」而中斷，請求之方式雖不拘形式，然應以對債務人
    本人行之為限，由被上訴人所主張上開情節觀之，其係向非
    債務人之安福堂化粧品企業有限公司為查詢而已，並未向上
    訴人丙○○本人為請求甚明，是難認有消滅時效中斷之事由
    ，縱上訴人丙○○離職遷址未依約定通知被上訴人屬實，亦
    非時效中斷之法定事由，故被上訴人以此主張系爭借款債權
    並未罹於時效而消滅云云，顯難採信。
  (三)按請求權，因15年間不行使而消滅，民法第125條定有明文
    。又關於不動產之強制執行，於拍賣之價金分配予債權人時
    ，其強制執行程序得謂業已終結（張登科著制執行法86年2
    月修訂版第136頁）。經查，被上訴人因上訴人甲○○自借
    得系爭款項時起即未依約清償本息，依約其債務應視為全部
    到期，經被上訴人向臺灣士林地方法院民事執行處（下稱執
    行處）就上訴人甲○○所提供擔保抵押物聲請強制執行拍賣
    取償，經執行處於77年5月7日通知分配，其分配期日為77年
    5 月21日等情，有執行處於系爭借據及其他約定事項加註受
    償情形可證（見本院卷第47頁），並經本院依職權調閱執行
    處77年民執實字第859號卷查核屬實，應認上揭強制執行程
    序於上開分配期日業已終結，並且故本件借款債權時效中斷
    事由於分配期日即77年5月21日業已終止，其消滅時效自77
    年5月22日即重行起算，算至92年5月22日，屆滿15年，是被
    上訴人遲至94年5月26日起訴時，顯已遲誤民法第125條所定
    15 年之期間，雖被上訴人以執行處遲未返還上開借據，致
    伊無法起訴請求上訴人給付借款，惟上訴人若於時效期間內
    起訴請求，縱需上開借據正本，只須向執行處調卷即可主張
    ，是被上訴人主張時效應自79年6月26日執行處通知退還借
    據本時重行起算，顯非有據，實不足採，則系爭借款債權顯
    已因罹於前述時效而消滅，上訴人自得拒絕清償借款債務。
六、綜上所述，上訴人抗辯系爭借款債權因罹於時效而消滅等情
    自屬可採，從而，被上訴人本於借貸及連帶保證之法律關係
    ，請求上訴人連帶給付系爭借款為無理由，不應准許。原審
    判命上訴人連帶給付被上訴307,270元及自77年4月14日起至
    清償日止按年息7%計算之利息，並依職權為假執行之宣告，
    自有未洽。上訴意旨指摘原判決不當，求予廢棄改判，為有
    理由。自應由本院予以廢棄改判，如主文第二項所示。
七、本判決之基礎已臻明確，兩造其餘攻擊防禦方法及舉證，核
    與判決無影響，毋庸一一論列，併此敘明。
八、據上論結，本件上訴為有理由，依民事訴訟法第436條之1第
    3項、第450條、第78條，判決如主文。
中    華    民    國    95    年    3   月     16     日
                  民事第三庭  審判長法  官  黃莉雲
                                    法  官  李維心
                                    法  官  曾啟謀
右正本係照原本作成
本判決不得上訴
中    華    民    國    95    年    3   月     16     日
                                    書記官  王月伶


司法院資訊處製作；財團法人民間司法改革基金會備份。
